ACORDAO-COMPLETO-2357282

ACÓRDÃO 4988/2019 ATA 23/2019 - SEGUNDA CÂMARA

VISTOS, relatados e discutidos estes autos referentes à Tomada de Contas Especial instaurada pela Caixa Econômica Federal - Caixa, em desfavor do Sr. Moacir José Bezerra Mota, ex-Prefeito do Município de Amajari/RR, em razão da impugnação total das despesas atinentes ao Contrato de Repasse 336.472-10/2010.
ACORDAM os Ministros do Tribunal de Contas da União, reunidos em sessão da 2ª Câmara, ante as razões expostas pelo Relator, em:
9.1. com fundamento nos arts. 1º, inciso I, 16, inciso III, alíneas b e c, e 19, caput, da Lei 8.443/1992, julgar irregulares as contas do Sr. Moacir José Bezerra Mota e da empresa Lopes e Melo Ltda.;
9.2. condenar o Sr. Moacir José Bezerra Mota ao pagamento das quantias a seguir especificadas, com a fixação do prazo de quinze dias, a contar da notificação, para comprovar, perante o Tribunal (art. 214, inciso III, alínea a, do Regimento Interno) , o recolhimento das dívidas aos cofres do Tesouro Nacional, atualizadas monetariamente e acrescidas dos juros de mora, calculados a partir das datas discriminadas, até a data do recolhimento, na forma prevista na legislação em vigor:
	Data 
	Valor Original (R$) 

	13/06/2012
	402.096,33

	     07/12/2012
	195.038,01

	08/02/2013
	181.541,59

	07/10/2013
	77.830,09

9.3. condenar a empresa Lopes e Melo Ltda. ao pagamento das quantias a seguir especificadas, com a fixação do prazo de quinze dias, a contar das notificações, para comprovar, perante o Tribunal (art. 214, inciso III, alínea a, do Regimento Interno) , o recolhimento das dívidas aos cofres do Tesouro Nacional, atualizadas monetariamente e acrescidas dos juros de mora, calculados a partir das datas discriminadas, até a data do recolhimento, na forma prevista na legislação em vigor:
	Data 
	Valor Original (R$) 

	07/10/2013
	 66.846,62

	17/04/2014
	129.034,71  

9.4. aplicar ao Sr. Moacir José Bezerra Mota e à empresa Lopes e Melo Ltda., de forma individual, a multa prevista no art. 57 da Lei 8.443/1992, respectivamente, nos valores de R$ 125.000,00 (cento e vinte e cinco mil reais) e R$ 25.000,00 (vinte e cinco mil reais) , fixando-lhes o prazo de 15 (quinze) dias, a contar das notificações, para comprovarem, perante o Tribunal (art. 214, inciso III, alínea a, do Regimento Interno) , o recolhimento das dívidas aos cofres do Tesouro Nacional, atualizadas monetariamente desde a data do presente acórdão até a do efetivo recolhimento, se forem pagas após o vencimento, na forma da legislação em vigor;
9.5. autorizar, caso requerido, nos termos do art. 26 da Lei 8.443/1992, c/c o art. 217 do Regimento Interno/TCU, o parcelamento das dívidas em até 36 (trinta e seis) parcelas mensais e sucessivas, sobre as quais incidirão os correspondentes acréscimos legais (débito: atualização monetária e juros de mora; multa: atualização monetária) , esclarecendo aos responsáveis que a falta de pagamento de qualquer parcela importará no vencimento antecipado do saldo devedor, sem prejuízo das demais medidas legais;
9.6. autorizar, desde logo, nos termos do art. 28, inciso II, da Lei 8.443/1992, a cobrança judicial das dívidas, caso não atendidas as notificações;
9.7. enviar cópia deste Acórdão à Procuradoria da República no Estado de Roraima, nos termos do § 7° do art. 209 do Regimento Interno do TCU, para a adoção das medidas que entender cabíveis.

Trata-se da Tomada de Contas Especial instaurada pela Caixa Econômica Federal, em desfavor de ex-Prefeito, ante a impugnação total das despesas relativas a Contrato de Repasse pactuado com o Ministério do Turismo.

Segunda Câmara

Município de Amajari/RR.

3. Responsáveis: Lopes e Melo Ltda. (05.684.728/0001-01); e Moacir José Bezerra Mota (XXX.633.682-XX).

13.1. Ministros presentes: Ana Arraes (Presidente), Aroldo Cedraz e Raimundo Carreiro.
13.2. Ministro-Substituto convocado: Marcos Bemquerer Costa (Relator).
13.3. Ministro-Substituto presente: André Luís de Carvalho.

ACORDAO-COMPLETO-2554019

Acórdão 2384/2022 - Plenário

ACORDAO-COMPLETO-2391799

Acórdão de Relação 574/2020 - Primeira Câmara

Acórdão de Relação

Primeira Câmara

MARCOS BEMQUERER

Em exame a Tomada de Contas Especial instaurada pela Caixa Econômica Federal - Caixa, em desfavor do Sr. Moacir José Bezerra Mota, ex-Prefeito do Município de Amajari/RR,  em razão da impugnação total das despesas atinentes ao Contrato de Repasse 336.472-10/2010 (peça 1, p. 21-32) .
2.	O ajuste, celebrado entre o Ministério do Turismo, representado pela Caixa, e o Município de Amajari/RR teve por objeto "construção de uma praça pública e um centro de turismo" naquela municipalidade, com vigência estipulada para o período de 20/08/2012 a 05/06/2015 (peça 1, p. 54) .
3.	Transcrevo, a seguir, com os devidos ajustes de forma, a instrução lançada pela Secretaria de Tomada de Contas Especial (Secex-TCE) , por meio da qual os fatos atinentes a este processo foram circunstanciados (peça 22) :
"HISTÓRICO
3.	O Contrato de Repasse foi celebrado em 20/8/2010, sendo previstos recursos no valor de R$ 1.223.750,00 para a execução do objeto, dos quais R$ 1.199.250,00 seriam provenientes do Orçamento Geral da União - OGU, e R$ 24.500,00 corresponderiam à contrapartida do município. A Caixa Econômica desbloqueou recursos conforme quadro abaixo (Peça 1, p. 4) e (peça 2, p.5) .
	Data
	Valor desbloqueio União
	Valor desbloqueio contrapartida
	TOTAL

	12.06.2012
	402.096,33
	8.930,25
	411.026,58

	22.11.2012
	197.528,67
	7.860,00
	205.388,67

	26.12.2012
	187.614,75
	0,00
	187.614,75

	01.10.2013
	144.676,71
	2.952,59
	147.629,30

	14.04.2014
	129.034,71
	2.633,37
	131.668,08

	TOTAL
	1.060.951,17
	22.376,21
	1.083.327,38

4.	Conforme informado no Parecer de peça 1, p. 4-5, foram prestadas contas dos quatro primeiros desbloqueios, faltando a prestação de contas do último desbloqueio, porém, não consta informação no processo se as prestações de contas foram aprovadas.
5.	O último Relatório de Acompanhamento feito pela Caixa Econômica data de 26/12/2013, onde ficou constatada execução de 88,65% do total previsto (Peça 1, p. 78-80) .
6.	Conforme consta do Relatório do Tomador de Peça 2, p. 18-21, o motivo ensejador da TCE foi a não conclusão do objeto pactuado, uma vez que a parte executada não cumpre os objetivos previstos no Plano de Trabalho, não apresenta funcionalidade e não gera o benefício social esperado. Não constou do Relatório de TCE a omissão na prestação de contas da quinta e última parcela liberada.
7.	O responsável foi notificado em 3/6/2015 para que fosse regularizada a ocorrência referente à não execução total do objeto pactuado ou procedesse à devolução dos recursos liberados (peça 1, p. 6) , mas ele se manteve silente.
8.	Após instrução do feito, a Caixa Econômica emitiu o Relatório do Tomador de Contas Especial de Peça 2, p. 18-21, concluindo pelo débito no valor total de R$ 1.052.387,35, conforme tabela seguinte.
	Data do saque
	Valor

	13/6/2012
	402.096,33

	7/12/2012
	195.038,01

	8/2/2013
	181.541,59

	7/10/2013
	144.676,71

	17/4/2014
	129.034,71

	TOTAL
	1.052.387,35

9.		Na primeira intervenção desta Unidade Técnica, instrução inicial de peça 4, foi proposta, com anuência do secretário, a citação solidária do Sr. Moacir José Bezerra Mota, CPF XXX.633.682-XX, e da empresa Lopes e Melo Ltda., CNPJ 05.684.728/0001-01, e citação exclusiva do Sr. Moacir José Bezerra Mota.
9.1.	O Sr. Moacir José Bezerra Mota foi citado pelo débito exclusivo conforme tabela seguinte, em razão da não conclusão do objeto pactuado no Contrato de Repasse nº 336.472-10/2010, celebrado entre a União, por intermédio do Ministério do Turismo, representado pela Caixa, e o Município de Amajari/RR, tendo por objeto a 'construção de uma praça pública e um centro de turismo' no mencionado município, conforme o Plano de Trabalho, a despeito da existência de recursos disponíveis, observando-se a falta de funcionalidade dos serviços parcialmente executados.
	Data
	Valor

	13/6/2012
	402.096,33

	7/12/2012
	195.038,01

	8/2/2013
	181.541,59

	7/10/2013
	77.830,09

9.2.	O débito solidário entre o Sr. Moacir José Bezerra Mota a empresa Lopes e Melo Ltda., conforme tabela seguinte, decorre do pagamento por serviços não executados, referente aos serviços contratados para execução do Contrato de Repasse nº 336.472-10/2010, celebrado entre a União, por intermédio do Ministério do Turismo, representado pela Caixa, e o Município de Amajari/RR, tendo por objeto a 'construção de uma praça pública e um centro de turismo' no mencionado município, conforme o Plano de Trabalho:
	Data
	Valor

	7/10/2013
	66.846,62

	17/4/2014
	129.034,71

10.	Também foi realizada audiência do Sr. Moacir José Bezerra Mota em razão do não cumprimento do prazo originalmente estipulado para prestação de contas, especificamente a quinta e última parcela dos valores transferidos.
11.	A empresa Lopes e Melo Ltda. foi regularmente citada por meio do Ofício 2642/2018 (peça 17) e AR de peça 19, apresentando alegações de defesa juntadas aos autos à peça 21.
12.	Quanto ao Sr. Moacir José Bezerra Mota, apesar de regularmente citado e notificado em audiência, conforme Ofícios 894 e 896/2018 (peças 11 e 9, respectivamente) e AR'	s de peças 12 e 13, transcorrido o prazo regimental, o responsável permaneceu silente, devendo ser considerado revel, nos termos do art. 12, § 3º, da Lei 8.443/1992. Segue abaixo tabela que demonstra os contornos das notificações enviadas ao responsável:
	Ofício
	Data do ofício
	Data de Recebimento do Ofício
	Nome do Recebedor do Ofício
	Observação
	Fim do Prazo para defesa

	894/2018-TCU/SECEX-TCE (peça 11) 
	31/7/2018
	14/8/2018 (vide AR de peça 12) 
	Luiz Moreno
	Ofício recebido no endereço do responsável, conforme pesquisa de endereço no Sistema da Receita Federal (peça 7) .
	15/09/2018

	896/2018-TCU/SECEX-TCE (peça 9) 
	31/7/2018
	14/8/2018 (vide AR de peça 13) 
	Luiz Moreno
	Ofício recebido no endereço do responsável, conforme pesquisa de endereço no Sistema da Receita Federal (peça 7) .
	15/09/2018

EXAME TÉCNICO
ALEGAÇÕES DE DEFESA DA EMPRESA LOPES E MELO LTDA.
13.	Aduz que houve a licitação e a execução da obra, com medições pela Contratada, submetidas à Fiscalização da Prefeitura, que as submetiam à inspeção e aferição pelo corpo técnico da Caixa, sendo glosados serviços não executados.
14.	Todavia, alega, 'os serviços relativos aos itens 3.2.2 e 3.2.3, constantes na planilha, nunca foram percebidos e contestados, pois antes de serem licitados, passaram por análise criteriosa da Caixa e não foi possível ver a duplicidade de serviços, pois apenas um se fazia necessário. Não havia necessidade de pavimentação em área de praça possuir espessura de 17 cm, era óbvio que era antieconômico e desnecessário tecnicamente, contudo [o equívoco] passou despercebido'.
15.	Mais despercebidas, prossegue, 'ainda foram as duas primeiras medições que contemplaram esses serviços, sendo que nem a Fiscalização da Prefeitura nem a Caixa detectaram essa duplicidade e ambas confirmaram as aferições e autorizaram o pagamento das referidas medições, sem a supressão de um dos item 3.2.2'. 
16.	Em suma, assevera, 'cremos que todos fomos induzidos ao erro, desde a elaboração do projeto, aprovação e medições também verificadas e pagas, contudo há que se considerar que em nenhum momento houve a má-fé. Nem por parte da Prefeitura nem pela Caixa e nem pela empresa executora, pois, cremos que se em dado instante qualquer das partes tivesse percebido a falha, ela teria sido abordada e corrigida'.
17.	Alega que 'no tocante à inexecução parcial, cremos não proceder haja vista que a área alegada não condiz com a realidade, pois todo o item havia sido executado, contudo, os locais de acesso dos caminhões basculantes e dos equipamentos especiais para instalação da iluminação externa para o interior da obra foram realmente danificados devido ao tráfego, contudo esses custos são de inteira responsabilidade da contratada, não gerando ônus para o erário. Estes serviços serão executados novamente após a conclusão dos serviços de iluminação externa'.
18.	Assevera que 'cremos que está havendo discrepâncias de valores entre esses itens. Nos itens 21 e 22 faz referência ao valor de R$ 195.881,33 e no item 23 evidencia o valor de R$ 129.034,71. Contudo, as contestações relativas aos itens já foram apresentadas'.
19.	Por fim, deixa consignado que 'informamos que a empresa se dispõe a devolver o que realmente for indevido, desde que todas as oportunidades de esclarecimentos sejam analisadas, ou seja, garantido contraditório e a ampla defesa'.
20.	Informa que 'paralelamente à execução da obra, a Prefeitura protocolou o pedido de análise da reprogramação dos serviços, sendo que estamos no aguardo da decisão para concluirmos ou não os serviços contemplados pela reprogramação'.
ANÁLISE
21.	Como se vê pelas alegações apresentadas, a empresa não contesta o apontamento dos serviços que foram pagos em duplicidade, apenas alega que todos foram induzidos a erro, Prefeitura, Caixa e empresa, ao se pagar pelos serviços em duplicidade conforme constou da instrução inicial e da citação, alegando que não houve má-fé e se predispondo a devolver os valores pagos a mais desde que lhe seja dada oportunidade do contraditório e da ampla defesa.
22.	Dessa forma, não havendo alegações contrárias, conclui-se pela persistência do débito inicialmente imputado na citação.
23.	Referente à diferença alegada entre os valores de R$ 195.881,33 e de R$ 129.034,71, houve erro na sua interpretação, pois, conforme a tabela de débitos constante da citação, o débito total corresponde a R$ 195.881,33. O valor de R$ 129.034,71 surgiu porque o débito total foi dividido em dois valores de acordo com as datas da liberação das parcelas do contrato de repasse, partindo-se da data mais recente para a data mais antiga, a fim de evitar ônus indevido.
	Data
	Valor

	7/10/2013
	66.846,62

	17/4/2014
	129.034,71

	TOTAL
	195.881,33

24. 	Sobre lhe ser oferecida a garantia do contraditório e da ampla defesa para que devolva os valores, não procede, pois isto já foi feito com a citação realizada neste processo, para a qual apresentou alegações de defesa.
25.	No tocante à aferição da ocorrência de boa-fé em sua conduta, conforme determina o mandamento contido no § 2º do art. 202 do RI/TCU, entende-se que constam dos autos elementos que permitem reconhecê-la, conforme item 21 (análise técnica) , já que, de fato, pode ter sido induzido a erro, o que é compreensível, pois constaram da planilha da obra dois serviços para a mesma finalidade, (3.2.2 - Concreto não estrutural, preparo c/betoneira consumo cimento=210kg/ml para calçadas e 3.2.3 - Execução de calçada em concreto 1:3:5, (fck=l2 MPA) preparo mecânico, e=7cm) , porém com descrições distintas (peça 2, p. 81-82) .
25.1.	Assim, em não havendo outra irregularidade nas presentes contas, propõe-se que sejam rejeitadas as alegações de defesa da empresa Lopes e Melo Ltda., CNPJ 05.684.728/0001-01, fixando-lhe novo e improrrogável prazo para recolhimento da importância devida, acrescida de atualização monetária, ao cofre credor, conforme disposto no art. 202, § 3º, do RI/TCU.
Da validade das notificações
26.	Concernente à revelia do Sr. Moacir José Bezerra Mota, preliminarmente, cumpre tecer breves considerações sobre a forma como são realizadas as comunicações processuais no TCU. A esse respeito, destacam-se o art. 179, do Regimento Interno do TCU (Resolução 155, de 4/12/2002) e o art. 4º, inciso III, § 1º, da Resolução TCU 170, de 30 de junho de 2004, in verbis:
'Art. 179. A citação, a audiência ou a notificação, bem como a comunicação de diligência, farse-ão:
I - mediante ciência da parte, efetivada por servidor designado, por meio eletrônico, fac-símile, telegrama ou qualquer outra forma, desde que fique confirmada inequivocamente a entrega da comunicação ao destinatário;
II - mediante carta registrada, com aviso de recebimento que comprove a entrega no endereço do destinatário;
III - por edital publicado no Diário Oficial da União, quando o seu destinatário não for localizado
 (...) 
Art. 3º As comunicações serão dirigidas ao responsável, ou ao interessado, ou ao dirigente de órgão ou entidade, ou ao representante legal ou ao procurador constituído nos autos, com poderes expressos no mandato para esse fim, por meio de:
I - correio eletrônico, fac-símile ou telegrama;
II - servidor designado;
III - carta registrada, com aviso de recebimento;
IV - edital publicado no Diário Oficial da União, quando o seu destinatário não for localizado, nas hipóteses em que seja necessário o exercício de defesa'.
Art. 4º. Consideram-se entregues as comunicações:
I - efetivadas conforme disposto nos incisos I e II do artigo anterior, mediante confirmação da ciência do destinatário;
II - realizadas na forma prevista no inciso III do artigo anterior, com o retorno do aviso de recebimento, entregue comprovadamente no endereço do destinatário;
III - na data de publicação do edital no Diário Oficial da União, quando realizadas na forma prevista no inciso IV do artigo anterior.
§ 1º O endereço do destinatário deverá ser previamente confirmado mediante consulta aos sistemas disponíveis ao Tribunal ou a outros meios de informação, a qual deverá ser juntada ao respectivo processo.'
27.	Bem se vê, portanto, que a validade da citação via postal não depende de que o aviso de recebimento seja assinado pelo próprio destinatário da comunicação, o que dispensa, no caso em tela, a entrega do AR em 'mãos próprias'. A exigência da norma é no sentido de o Tribunal verificar se a correspondência foi entregue no endereço correto, residindo aqui a necessidade de certeza inequívoca. 
28.	Não é outra a orientação da jurisprudência do TCU, conforme se verifica dos julgados a seguir transcritos:
'São válidas as comunicações processuais entregues, mediante carta registrada, no endereço correto do responsável, não havendo necessidade de que o recebimento seja feito por ele próprio.' (Acórdão 3648/2013-TCU-Segunda Câmara, Relator Ministro JOSÉ JORGE) ;
'É prescindível a entrega pessoal das comunicações pelo TCU, razão pela qual não há necessidade de que o aviso de recebimento seja assinado pelo próprio destinatário. Entregandose a correspondência no endereço correto do destinatário, presume-se o recebimento da citação.' (Acórdão 1019/2008-TCU-Plenário, Relator Ministro BENJAMIN ZYMLER) ;
'As comunicações do TCU, inclusive as citações, deverão ser realizadas mediante Aviso de Recebimento - AR, via Empresa Brasileira de Correios e Telégrafos, bastando para sua validade que se demonstre que a correspondência foi entregue no endereço correto.' (Acórdão 1526/2007-TCU-Plenário, Relator Ministro AROLDO CEDRAZ) .
29.	A validade do critério de comunicação processual do TCU foi referendada pelo Supremo Tribunal Federal, nos termos do julgamento do MS-AgR 25.816/DF, por meio do qual se afirmou a desnecessidade da ciência pessoal do interessado, entendendo-se suficiente a comprovação da entrega do 'AR' no endereço do destinatário:
'EMENTA: AGRAVO REGIMENTAL. MANDADO DE SEGURANÇA. DESNECESSIDADE DE INTIMAÇÃO PESSOAL DAS DECISÕES DO TRIBUNAL DE CONTAS DA UNIÃO. ART. 179 DO REGIMENTO INTERNO DO TCU. INTIMAÇÃO DO ATO IMPUGNADO POR CARTA REGISTRADA, INICIADO O PRAZO DO ART. 18 DA LEI nº 1.533/51 DA DATA CONSTANTE DO AVISO DE RECEBIMENTO. DECADÊNCIA RECONHECIDA. AGRAVO IMPROVIDO.
O envio de carta registrada com aviso de recebimento está expressamente enumerado entre os meios de comunicação de que dispõe o Tribunal de Contas da União para proceder às suas intimações.
O inciso II do art. 179 do Regimento Interno do TCU é claro ao exigir apenas a comprovação da entrega no endereço do destinatário, bastando o aviso de recebimento simples.'
30.	No caso vertente, a citação do responsável se deu em seu endereço constante no sistema CPF da Receita Federal (peça 7) , proveniente de pesquisas de endereços realizadas pelo TCU (vide parágrafo acima) , sendo que a entrega dos ofícios nesses endereços ficou comprovada (vide peças 9 e 11-13) .
31.	Nos processos do TCU, a revelia não leva à presunção de que seriam verdadeiras todas as imputações levantadas contra os responsáveis, diferentemente do que ocorre no processo civil, em que a revelia do réu opera a presunção da verdade dos fatos narrados pelo autor. Dessa forma, a avaliação da responsabilidade do agente não pode prescindir da prova existente no processo ou para ele carreada. 
32.	Ao não apresentar sua defesa, o responsável deixou de produzir prova da regular aplicação dos recursos sob sua responsabilidade, em afronta às normas que impõem aos gestores públicos a obrigação legal de, sempre que demandados pelos órgãos de controle, apresentar os documentos que demonstrem a correta utilização das verbas públicas, a exemplo do contido no art. 93 do Decreto-Lei 200/67: 'Quem quer que utilize dinheiros públicos terá de justificar seu bom e regular emprego na conformidade das leis, regulamentos e normas emanadas das autoridades administrativas competentes.' 
33.	Mesmo as alegações de defesa e razões de justificativa não sendo apresentadas, considerando o princípio da verdade real que rege esta Corte, procurou-se buscar, em manifestações dos responsáveis na fase interna desta Tomada de Contas Especial, se havia algum argumento que pudesse ser aproveitado a seu favor. Entretanto, não consta qualquer manifestação do responsável na fase interna da TCE.
34.	Vale ressaltar que a pretensão punitiva do TCU, conforme Acórdão 1441/2016-TCU-Plenário, que uniformizou a jurisprudência acerca dessa questão, subordina-se ao prazo geral de prescrição indicado no art. 205 do Código Civil, que é de 10 anos, contado da data de ocorrência da irregularidade sancionada, nos termos do art. 189 do Código Civil, sendo este prazo interrompido pelo ato que ordenar a citação, a audiência ou a oitiva do responsável. No caso em exame, não ocorreu a prescrição, uma vez que a liberação dos recurso ocorreu em 12/06/2012 e o ato de ordenação da citação ocorreu em 14/8/2018.
35.	Em se tratando de processo em que a parte interessada não se manifestou acerca das irregularidades imputadas, não há elementos para que se possa efetivamente aferir e reconhecer a ocorrência de boa-fé na conduta do responsável, podendo este Tribunal, desde logo, proferir o julgamento de mérito pela irregularidade das contas, conforme nos termos dos §§ 2º e 6º do art. 202 do Regimento Interno do TCU. (Acórdão 2064/2011-TCU-Primeira Câmara (relator: Ubiratan Aguiar) , 6.182/2011-TCU-1ª Câmara (relator: Weber de Oliveira) , 4.072/2010-TCU-1ª Câmara (Relator: Valmir Campelo) , 1.189/2009-TCU-1ª Câmara (Relator: Marcos Bemquerer) , 731/2008-TCU-Plenário (Relator: Aroldo Cedraz) .
36.	Dessa forma, o responsável deve ser considerado revel, nos termos do art. 12, § 3º, da Lei 8.443/1992, devendo as contas serem julgadas irregulares, condenando-o solidariamente ao débito apurado e aplicando-lhe a multa prevista no art. 58 e 57 da Lei 8.443/1992.
37.	Todavia, questiona-se a conclusão de ausência de funcionalidade de alguns itens da planilha constante do Relatório de Acompanhamento de peça 1, p. 78-80, especialmente os itens serviços preliminares, movimento de terra, urbanização, palco, quadra de vôlei de areia e rede de distribuição de água, que tiveram mais de 90 % de execução. Somos de opinião que esses itens devem ser retirados do débito, pois não é razoável concluir que com esse nível de execução e pela natureza dos serviços não haja nenhuma funcionalidade. Sendo assim, o débito a ser imputado ao responsável deve ser reduzido dos valores expressos na tabela seguinte.
	SERVIÇO
	PERCENTUAL DE EXECUÇÃO
	VALOR EXECUTADO

	serviços preliminares
	100%
	78.064,11

	movimento de terra
	100%
	31.318,31

	urbanização
	98,74%
	453.626,55

	palco
	91,34%
	157.428,45

	quadra de vôlei de areia
	93,28%
	47.453,72

	rede de distribuição de água
	100%
	10.742,54

	TOTAL
	-
	778.633,68

38.	Sendo assim, extraindo esse valor do débito inicialmente imputado na citação, chega-se ao débito exclusivo do Sr. Moacir José Bezerra Mota, resultando conforme tabela seguinte.
	Data
	Valor

	7/10/2013
	77.872,34

CONCLUSÃO
39.	Diante do relatado nos tópicos precedentes, no que concerne à empresa Lopes e Melo Ltda., uma vez que no tocante à aferição da ocorrência de boa-fé em sua conduta, conforme determina o mandamento contido no § 2º do art. 202 do RI/TCU, entende-se que constam dos autos elementos que permitem reconhecê-la, conforme itens 21 e 25 (análise técnica) , já que, de fato, pode ter sido induzida a erro. Assim, em não havendo outra irregularidade nas presentes contas, devem ser rejeitadas as alegações de defesa da empresa Lopes e Melo Ltda, CNPJ 05.684.728/0001-01, fixando-lhe novo e improrrogável prazo para recolhimento da importância devida, acrescida de atualização monetária, ao cofre credor, conforme disposto no art. 202, § 3º, do RI/TCU.
40.	No que concerne ao responsável, Sr. Moacir José Bezerra Mota, apesar da sua revelia, o débito que lhe foi inicialmente imputado, de forma exclusiva, deve ser reduzido dos valores constantes da tabela inserida no item 37 desta instrução, por ser medida de melhor justiça e de modo a evitar enriquecimento sem causa da Administração.
41.	Dessa forma, anteriormente ao julgamento das presentes contas dos responsáveis, deve ser fixado novo e improrrogável prazo de quinze dias para que a empresa Lopes e Melo Ltda, CNPJ 05.684.728/0001-01, recolha a importância devida, acrescida de atualização monetária, ao cofre credor, conforme disposto no art. 202, § 3º, do RI/TCU. Importa ressaltar que eventual recolhimento do débito aproveita ao Sr. Moacir José Bezerra Mota, por ser solidário no débito."
	Data
	Valor
	Devedor

	7/10/2013
	66.846,62
	Lopes e Melo Ltda.

	17/4/2014
	129.034,71
	
4.	Feitas tais considerações, a proposta de mérito da Secex-TCE, uníssona, foi redigida nos seguintes termos (peças 22, p. 8, 23 e 24) :  
	4.1. considerar revel o Sr. Moacir José Bezerra Mota, ex-Prefeito do Município de Amajari/RR, para todos os efeitos, dando-se prosseguimento ao processo, com fulcro no art. 12, § 3º, da Lei n. 8.443/92;
	4.2. rejeitar as alegações de defesa apresentadas pela empresa Lopes e Melo Ltda., fixando novo e improrrogável prazo de quinze dias para que efetue o recolhimento, aos cofres do Tesouro Nacional, das quantias a seguir especificadas, acrescidas de atualização monetária, a partir das datas indicadas, conforme disposto no art. 202, § 3º, do RI/TCU. 
	Data
	Valor

	07/10/2013
	66.846,62

	17/04/2014
	129.034,71

5.	O Ministério Público especializado, em parecer da lavra do Subprocurador-Geral Paulo Soares Bugarin, divergiu do encaminhamento alvitrado pela unidade técnica (peça 25) , consoante as seguintes ponderações: 
"10. O primeiro ponto de discordância refere-se à possibilidade de a comunidade de Amajari/RR fazer uso da parcela construída do objeto contratado.
11. Em documento inserto à peça 2 (p. 11) , o controle interno consignou de forma taxativa a ausência de funcionalidade da obra, dada a incompletude dos serviços e o estado de abandono do empreendimento. Tal informação foi corroborada pela CGU, que ao vistoriar o local em fevereiro de 2014 registrou (peça 2, p. 80) : 
' (...) verifica-se que ainda faltam muitos serviços a serem realizados e que nesses quase três anos, houve lento progresso na realização da obra. Além disso, conforme informações dos moradores, os funcionários que trabalhavam na obra deixaram o local por volta do mês de dezembro de 2013.'
12. A esse respeito, cumpre ressaltar que as constatações da CGU foram ilustradas por meio de dezenas de fotos que mostram as diversas estruturas de concreto sem reboco, pintura ou outros elementos essenciais para que os habitantes da região possam fazer uso da praça e do centro de turismo. 
13. Outrossim, lembro que o agente público arrolado neste processo não trouxe aos autos qualquer evidência de que o objeto contratado esteja em uso, de forma que inexistem provas capazes de contrapor os achados apurados pelo controle interno. Sobre o tema, vale repisar que cabe unicamente ao responsável o ônus de demonstrar a boa e correta aplicação dos recursos públicos recebidos, dever que não foi cumprido no caso vertente. Assim, e tendo em vista a imprestabilidade da construção, reputo adequada a impugnação de todo o valor utilizado no bojo do Contrato de Repasse nº 336.472-10/2010, sendo que o dever de reparar o dano causado ao erário deve recair sobre o prefeito à época dos fatos, Sr. Moacir José Bezerra Mota.
14. No que tange à parcela de débito decorrente de pagamento por serviços não executados, julgo não estarem presentes indícios de que o Sr. Moacir José Bezerra Mota tenha concorrido para a materialização dessa irregularidade. Veja-se que o dano ao erário foi causado por erro contido na planilha orçamentária da obra, a qual foi elaborada e utilizada em procedimento licitatório realizado no ano de 2011, muito antes de o responsável assumir o comando do Município de Amajari/RR em 2013. Da mesma forma, penso que não seria razoável exigir que o prefeito do Município notasse esse problema no decorrer da construção, motivo pelo qual sugiro responsabilizar apenas a empresa beneficiada pela reparação do débito no valor de R$ 195.881,33.
15. Finalmente, quanto à proposta de fixar novo prazo para que a empresa Lopes e Melo Ltda. efetue o ressarcimento dos valores recebidos irregularmente, não identifiquei elementos que permitam concluir pela boa-fé na atuação da empresa no presente caso, motivo pela qual proponho julgar o mérito destes autos desde já.
16. Ante o exposto, este representante do Ministério Público de Contas manifesta-se favorável à aprovação da seguinte proposta de encaminhamento:
a) considerar revel o Sr. Moacir José Bezerra Mota;
b) rejeitar as alegações de defesa apresentadas pela empresa Lopes e Melo Ltda.;
c) julgar irregulares as contas do Sr. Moacir José Bezerra Mota e da empresa Lopes e Melo Ltda., com fundamento nos arts. 1º, inciso I, e 16, inciso III, alínea c, da Lei nº 8.443/92;
d) condenar a empresa Lopes e Melo Ltda. ao pagamento da quantia abaixo especificada, atualizada monetariamente e acrescida de juros de mora calculados desde a respectiva data da ocorrência até a do efetivo recolhimento, fixando o prazo de 15 (quinze) dias, a contar da notificação, para que comprove, perante este Tribunal (art. 214, inciso III, alínea a, do RI/TCU) , o recolhimento da dívida aos cofres do Tesouro Nacional, na forma da legislação em vigor:
	Valor Original
	Data de Ocorrência
	Débito/Crédito

	R$ 66.846,62
	07/10/2013
	Débito

	R$ 129.034,71
	17/04/2014
	Débito

e) condenar o Sr. Moacir José Bezerra Mota ao pagamento da quantia abaixo especificada, atualizada monetariamente e acrescida de juros de mora calculados desde a respectiva data da ocorrência até a do efetivo recolhimento, fixando o prazo de 15 (quinze) dias, a contar da notificação, para que comprove, perante este Tribunal (art. 214, inciso III, alínea a, do RI/TCU) , o recolhimento da dívida aos cofres do Tesouro Nacional, na forma da legislação em vigor:
	Valor Original
	Data de Ocorrência
	Débito/Crédito

	R$ 402.096,33
	13/06/2012
	Débito

	R$ 195.038,01
	07/12/2012
	Débito

	R$ 181.541,59
	08/02/2013
	Débito

	R$ 77.830,09
	07/10/2013
	Débito

f) aplicar individualmente ao Sr. Moacir José Bezerra Mota e à empresa Lopes e Melo Ltda. a multa prevista no art. 57 da Lei nº 8.443/92, fixando-lhes o prazo de 15 (quinze) dias, a contar da notificação, para que comprovem, perante o Tribunal, o recolhimento da referida quantia ao Tesouro Nacional, atualizada monetariamente, desde a data deste Acórdão até a do efetivo recolhimento, se for paga após o vencimento, na forma da legislação em vigor; 
g) autorizar, caso requerido, nos termos do art. 26 da Lei nº 8.443/92, o parcelamento da dívida em até 36 (trinta e seis) parcelas mensais e sucessivas, sobre as quais incidirá o correspondente acréscimo legal (atualização monetária) , esclarecendo aos responsáveis que a falta de pagamento de qualquer parcela importará no vencimento antecipado do saldo devedor, sem prejuízo das demais medidas legais; 
h) autorizar, desde logo, a cobrança judicial da dívida, nos termos do art. 28, inciso II, da Lei nº 8.443/92, caso não atendida a notificação;
i) dar ciência da deliberação que vier a ser proferida ao Procurador-Chefe da Procuradoria da República no Estado de Roraima, nos termos do § 3º do art. 16 da Lei 8.443/92, para a adoção das medidas cabíveis."
	É o Relatório.

Almir Timbó Bezerra (182.813.032-04).

Subprocurador-Geral Paulo Soares Bugarin.

TOMADA DE CONTAS ESPECIAL. CONTRATO DE REPASSE PACTUADO ENTRE O MUNICÍPIO E O MINISTÉRIO DO TURISMO. CONSTRUÇÃO DE UMA PRAÇA PÚBLICA E DE UM CENTRO DE TURISMO, NO MUNICÍPIO DE AMAJARI/RR. EXECUÇÃO PARCIAL. IMPRESTABILIDADE DA PARCELA EXECUTADA. PAGAMENTO POR SERVIÇOS NÃO EXECUTADOS. CITAÇÃO DO EX-PREFEITO E DA EMPRESA CONTRATADA. REVELIA DO EX-GESTOR E REJEIÇÃO DAS DEFESAS APRESENTADAS PELA EMPRESA. CONTAS IRREGULARES. DÉBITO. MULTA. 1. Julgam-se irregulares as contas e em débito o responsável em função da não comprovação da boa e regular aplicação de recursos federais recebidos por meio de contrato de repasse entabulado com o Governo Federal. 2. O ônus de comprovar a regularidade da integral aplicação dos recursos públicos ao objeto do ajuste pactuado com a União compete ao gestor, tarefa da qual deve se desincumbir mediante a apresentação de documentação idônea, que demonstre, de forma efetiva, os gastos efetuados e o nexo de causalidade entre as despesas realizadas e a verba federal recebida. 3. Em situações em que, embora edificado parcialmente, o empreendimento não apresenta serventia à população, o débito deve corresponder à integralidade da verba repassada.

TOMADA DE CONTAS ESPECIAL (TCE)

Secretaria de Controle Externo de Tomada de Contas Especial (SecexTCE).

Em exame Tomada de Contas Especial instaurada pela Caixa Econômica Federal - Caixa, em desfavor do Sr. Moacir José Bezerra Mota, ex-Prefeito do Município de Amajari/RR,  em razão da impugnação total das despesas atinentes ao Contrato de Repasse 336.472-10/2010 (peça 1, pp. 21/32) .
2.	Para a execução da avença, que teve por objeto "a construção de uma praça pública e de um Centro de Turismo", foi previsto o repasse de até R$ 1.199.250,00 pelo concedente, sendo que a liberação da verba federal aconteceria de acordo com o cronograma de execução financeira e com o plano de aplicação constantes do Plano de Trabalho, e R$ 24.500,00 corresponderiam à contrapartida financeira do convenente.  
3.	Os recursos federais foram transferidos à conta corrente vinculada ao Contrato de Repasse, consoante as seguintes ordens bancárias: 2012OB802354 (R$ 437.126,63) , de 05/06/2012; 20120B806405 (R$ 162.498,37) , de 26/10/2012; 201208807985 (R$ 189.361,58) , de 19/12/2012; 20130B803475 (R$ 61.994,40) e 20130B803479 (R$ 82.875,00) , essas últimas de 17/09/2013; e 201408800240 (R$ 129.279,15) , de 17/01/2014, consoante documentação acostada aos autos (peça 2, pp. 8/10) .
4.	As datas dos desbloqueios dos recursos federais estão especificadas na tabela abaixo (peça 1, p. 81) :
	Data de desbloqueio
	 Valor (R$) 

	08/06/2012
	437.126,63

	30/10/2012
	162.498,37

	21/12/2012
	189.361,58

	20/09/2013
	61.994,40

	20/09/2013
	82.875,00

	21/01/2014
	129.279,15

	Total
	1.063.135,13

5.	Do total de recursos federais desbloqueados foi sacado pelo responsável o montante de R$ 1.052.387,35 para o pagamento dos serviços e/ou de obras realizadas (peça 2, p. 19) , sendo que, no tocante à contrapartida, o Município de Amajari/RR executou o total de R$ 22.376,21.
6.	A vigência inicial do ajuste abrangia o período de 20/08/2010 a 20/08/2011, tendo sido prorrogada, posteriormente, por meio de termos aditivos e de ofício, até 30/12/2017 (peça 1, p. 31 e peça 2, p. 28) . 
7.	Após a vistoria in loco da Caixa (Relatório de Acompanhamento - RAE Setor Público) , realizada em 26/12/2013 (peça 1, pp. 78/85) , restou constatado o percentual realizado de 88,65%, não tendo sido cumprido o objetivo previsto no plano de trabalho ou tampouco alcançado o benefício social esperado.
8.	A Caixa elaborou o Relatório de Tomada de Contas Especial (peça 2, pp. 18/21) que informou que o estágio em que o empreendimento se encontra não apresenta funcionalidade alguma, indicando prejuízo ao erário federal no valor original de R$ 1.052.387,35, relativo aos recursos desbloqueados que foram sacados pelo responsável para execução do objeto pactuado.
9.	No âmbito da Controladoria Geral da União, o Relatório de Auditoria 1.106/2017 (peça 2, pp. 31-33) concluiu pela condenação em débito do Sr. Moacir José Bezerra Mota, pela integralidade da verba federal utilizada.
10.	A Secretaria Federal de Controle Interno certificou a irregularidade das contas (peça 2, p. 34)  e a autoridade ministerial atestou haver tomado conhecimento dessa conclusão (peça 2, p. 89) .
11.	No âmbito desta Corte de Contas, o processo foi instruído pela Secretaria de Tomada de Contas Especial (Secex-TCE) que, por meio de delegação de competência deste Relator, efetuou a citação solidária do Sr. Moacir José Bezerra Mota e da empresa Lopes e Melo Ltda. por uma parte do débito e citação apenas do ex-Prefeito pelo restante das parcelas de recursos federais que foram liberadas e utilizadas, além de realização de audiência desse gestor  (peças 4 a 6, 9, 11, 17 e 19) .
12.	Efetuadas as comunicações de praxe, somente a empresa Lopes e Melo Ltda. carreou ao processo suas alegações de defesa (peça 21) , que foram devidamente examinadas pela unidade técnica na sua instrução de mérito (peça 22) , e, ao final, foi oferecida a seguinte proposta de encaminhamento:
	12.1. considerar revel o Sr. Moacir José Bezerra Mota, nos termos do § 3º do art. 12 da Lei 8.443/1992;
	12.2. rejeitar as alegações de defesa apresentadas pela empresa Lopes e Melo Ltda., fixando novo e improrrogável prazo de quinze dias para que efetue o recolhimento, aos cofres do Tesouro Nacional, das quantias a seguir especificadas, acrescidas de atualização monetária, a partir das datas indicadas, conforme disposto no art. 202, § 3º, do RI/TCU. 
	Data
	Valor

	07/10/2013
	66.846,62

	17/04/2014
	129.034,71

13.	O Parquet especializado, em parecer da lavra do Subprocurador-Geral Paulo Soares Bugarin, divergiu do encaminhamento alvitrado pela unidade técnica, por não ter identificado elementos que permitissem concluir pela boa-fé na atuação da empresa Lopes e Melo Ltda. no caso concreto em tela, propondo, por consequência, a análise do mérito destes autos desde já, julgando-se irregulares as contas do ex-prefeito e da empresa, condenando-os, contudo, ao pagamento de débitos diferenciados, por não ter o Sr. Moacir José Bezerra Mota concorrido para a materialização da irregularidade concernente ao pagamento por serviços não executados, além de aplicar-lhes a multa prevista no art. 57 da Lei 8.443/1992.
14.	Endosso o encaminhamento sugerido pelo Ministério Público junto ao TCU, motivo pelo qual adoto como razões de decidir as conclusões do parecer exarado pelo Subprocurador-Geral Paulo Soares Bugarin, parcialmente reproduzido no Relatório antecedente, sem prejuízo de tecer comentários adicionais, que passo a expor.
15.	Inicio o exame deste feito tratando da situação do Sr. Moacir José Bezerra Mota, ex-Prefeito do Município Amajari/RR, na gestão de 2009 a 2012.
16. 	Na última inspeção da Caixa, restou constatada a execução parcial do empreendimento pactuado, num total implementado de 88,65% dos serviços que haviam sido previstos. Importante ressaltar, ainda, que o parecer acostado aos autos indica que as etapas executadas não possuem funcionalidade (peça 2, pp. 18/21) .
17.	Esta Corte possui entendimento sedimentado de que a execução parcial de objetos de convênios em que reste consignada a imprestabilidade do que fora edificado para o atingimento da meta ajustada implica débito em valor integral, conforme se nota dos precedentes abaixo relacionados, colhidos da ferramenta de pesquisa denominada Jurisprudência Selecionada:
"Acórdão 494/2016-TCU-Primeira Câmara (Relator Ministro-Substituto André de Carvalho) 
"A execução parcial do objeto pactuado aliada à imprestabilidade da parcela realizada permite a condenação do responsável pelo valor total dos recursos repassados pelo convênio."
Acórdão 2812/2017-TCU-Primeira Câmara (Relator Ministro-Substituto Weder de Oliveira) 
"Considera-se como prejuízo em valores integrais a aplicação dos recursos do convênio em objeto que se revela inservível ou sem funcionalidade após a sua execução, completa ou parcial."
Acórdão 11571/2018-TCU-Primeira Câmara (Relator Ministro Benjamin Zymler) 
"Quando a parcela executada do convênio não for suficiente para o atingimento, ainda que parcial, dos objetivos do ajuste, sem quaisquer benefícios à sociedade, a possibilidade de aproveitamento do que já foi executado em eventual retomada das obras, por se tratar de mera hipótese, não de benefício efetivo, não enseja o correspondente abatimento no valor do débito apurado."
18.	Nesse contexto, cumpre destacar que o Sr. Moacir José Bezerra Mota teve todo o seu mandato para executar as obras previstas no Contrato de Repasse 336.472-10/2010, sendo que o cronograma previsto no plano de trabalho indicou um prazo de apenas doze meses para implementação de todos os serviços.
19.	Ao protelar a conclusão do empreendimento, para o qual havia recursos federais disponíveis e tempo suficiente em sua própria gestão, descumpriu o princípio constitucional da eficiência e concorreu para uma obra inacabada e sem serventia ao uso da população, gerando, sem dúvida, desperdício de verba federal que poderia ter sido destinada para outras aplicações de interesse público. 
20. 	Acrescente-se, quanto ao ex-alcaide, que ao optar pela revelia em relação ao chamamento desta Corte, deve o presente processo seguir seu curso, nos termos do art. 12, § 3º, da Lei 8.443/1992. Como deixou de apresentar provas que pudessem descaracterizar o débito em discussão, ou, ainda, que afastasse sua responsabilidade no evento danoso, tal situação impõe a irregularidade de suas contas, com condenação em débito, na linha sugerida pelo Parquet.
21.	Cabível, ainda, diante da gravidade dos fatos narrados, imputar ao aludido responsável a multa insculpida no art. 57 da Lei 8.443/1992. Contudo, em que pese a Secex-TCE ter realizado também a audiência do Sr. Moacir José Bezerra Mota, afasto a possibilidade de apená-lo duas vezes, uma com base no dispositivo retromencionado e, ainda, no art. 58, inciso II, do mesmo diploma legal, sancionando-o, apenas, com fundamento na multa proporcional ao débito que lhe está sendo imputado, por entender que tal apenação é suficiente, consoante a reprovabilidade de sua conduta.
22.	No tocante à empresa contratada, importante destacar a seguinte argumentação contida em suas alegações de defesa: "os serviços relativos aos itens 3.2.2 e 3.2.3, constantes na planilha, nunca foram percebidos e contestados, pois antes de serem licitados, passaram por análise criteriosa da Caixa e não foi possível ver a duplicidade de serviços, pois apenas um se fazia necessário. Não havia necessidade da [camada de] pavimentação da área da praça [ter sido executada com] uma espessura de 17cm, era óbvio que era antieconômico e desnecessário tecnicamente, contudo [o equívoco] passou despercebido".
23.	O que se observa, portanto, é que a própria construtora admite que o orçamento previa quantitativos nitidamente superdimensionados de pavimentação, com duplicidade de serviços de fácil detecção, restando plenamente caracterizada a ocorrência de erro grosseiro.
24.	Nesse sentido, discordo do encaminhamento proposto pela unidade técnica, por considerar que não há que se falar em boa-fé da empresa Lopes e Melo Ltda., sendo que o débito decorrente da existência de pagamentos indevidos, em duplicidade ou sem amparo documental, deve ser imputado àquela pessoa jurídica. 
25.	Importante ressaltar, ainda, que no caso concreto não houve a prescrição da pretensão sancionatória desta Corte, que fixou o entendimento de que o Tribunal está subordinado ao prazo decenal de prescrição indicado no art. 205 do Código Civil, contado a partir do fato gerador, e de que o ato que ordenar a citação, a audiência ou oitiva da parte interrompe a prescrição, nos termos do art. 202, inciso I, do Código Civil (Acórdão 1441/2016-TCU-Plenário) .
26.	Na hipótese deste processo, o ato que determinou a citação dos responsáveis ocorreu em 14/08/2018. Considerando como referência (fato gerador) as datas de ocorrência do débito (de junho de 2012 a abril de 2014) , não está decorrido o prazo decenal previsto no Codex, e, por consequência, há possibilidade de aplicação da multa do art. 57 da Lei 8.443/1992. 
27.	Cumpre ainda autorizar o parcelamento da dívida, se solicitado, e a cobrança judicial, bem como encaminhar cópia do Acórdão a ser adotado à Procuradoria da República no Estado de Roraima, nos termos do art. 16, § 3º, da Lei 8.443/1992 c/c art. 209, § 7º, do Regimento Interno do TCU.
	Ante o exposto, voto por que seja adotado o Acórdão que ora submeto a este Colegiado. 
	
T.C.U., Sala das Sessões, em 09 de julho 2019.
MARCOS BEMQUERER COSTA 
Relator